【裁判字號】    95,訴,1642
【裁判日期】    951213
【裁判案由】    損害賠償
【裁判全文】
臺灣高雄地方法院民事判決              95年度訴字第1642號
原      告  私立中山高級工商職業學校
法定代理人  丁○○
訴訟代理人  郭蔧萱律師
複 代理 人  吳忠諺律師
被      告  漢翔航空工業股份有限公司
法定代理人  戊○○
訴訟代理人  吳小燕律師
            施一帆律師
輔  佐  人  丁雪梅
上列當事人間請求損害賠償事件，經本院於中華民國95年11月22
日言詞辯論終結，判決如下：
    主  文
被告應給付原告新臺幣貳拾參萬壹仟元，及自民國九十四年十二
月五日起至清償日止，按年息百分之五計算之利息。
原告其餘之訴駁回。
訴訟費用由被告負擔百分之七，餘由原告負擔。
本判決第一項得假執行；但被告如以新臺幣貳拾參萬壹仟元為原
告預供擔保後，得免為假執行。
原告其餘假執行之聲請駁回。
    事實及理由
壹、程序部分：
    按訴狀送達後，原告不得將原訴變更或追加他訴；但請求之
    基礎事實同一者，或擴張或減縮應受判決事項之聲明者，不
    在此限，民事訴訟法第255 條第1 項第2 款及第3 款定有明
    文。本件原告於起訴時依據債務不履行法律關係起訴請求被
    告給付新臺幣（下同）3,344,502 元及利息，嗣於民國95年
    7 月19日言詞辯論期日，仍依據債務不履行法律關係，撤回
    其中學費損失1,707,630 元之請求並改為另10位學生之學費
    損失1,662,20 0元，是原告請求追加部分與原訴部分之基礎
    事實相同，揆諸前開規定，原告訴之追加，於法並無不合，
    應予准許。
貳、實體部分：
一、原告起訴主張：原告與被告於民國94年1 月7 日訂立輪調式
    建教合作合約，雙方約定由原告依「高級中等學校建教合作
    教育實施辦法」透過教育部之核准後，以其名義至泰國、馬
    來西亞、越南、緬甸等國之華教學校辦理招生，招考遴選技
    術生，辦理技術生之基礎訓練、補充技能訓練與教育、相關
    教學之研擬及各項成績考核、協助彌補學校課程技能標準與
    建教合作機構相關課程技能標準間之差距、學校畢業證書之
    頒發、協助技術生履行技術生訓練契約，及其他有關學校教
    育及輔導活動事項；被告則擔任學校之建教合作機構，除負
    擔技術生訓練期間所需經費之20% ，並須指派專人負責技術
    生之膳宿與生活管理與輔導、辦理工作技能分析並研擬技能
    訓練標準及時數、負責技能訓練及成績考核、適當安排各種
    技能訓練、輪調課程通關工作崗位。原告並擬就「私立中山
    高級工商職業學校九十四學年建教合作計畫書」，預計招生
    120 人，合作期間自94年9 月起至97年6 月止，每3 個月輪
    調一次（以下簡稱系爭建教合作案契約）。嗣原告亦依約至
    該等國家宣導及甄試工作，並為入學錄取審查及報到通知，
    詎被告卻於94年5 月16日單方面表示解除兩造間之契約，且
    不願履行應擔任合作訓練機構之義務，致原告因被告遲不履
    行，需另尋找、評估其他提供技能訓練之建教合作機構，因
    而支出評估委員赴訴外人中國造船股份有限公司重行現場評
    估作業之評估費及差旅費共15 ,872 元之損害；且因被告未
    履行契約，致被告於訓練期間原應於每月給予技術生之訓練
    津貼16,500元，原告僅得另請訴外人中國造船股份有限公司
    提供每位技術生較低之每月16 ,000 元之津貼給付，每位技
    術生因而受有實習訓練期間每月500 元之津貼損失，原告對
    每位僑生即負有填補實習訓練期間每月500 元之損害賠償責
    任，總計在學66名僑生，共3 學年，每學年有半年實習訓練
    期間，則原告負擔之損害賠償總額為594,000 元；且因被告
    不履行債務，而在技術生得知將至訴外人中國造船股份有限
    公司上班時，因不符合簡章上的說明，且畏懼工作性質危險
    ，工作量大，薪資低，致造成共29位招收之學生陸續休、退
    學，致原告受有失去上開學生其中10名學生5 學期學費收入
    之損失計1,662,200 元；再因被告片面違約不履行債務，原
    告僅得安排入學之僑生至訴外人中國造船股份有限公司實習
    ，學生發現實習環境、津貼等和當初招生簡章及招生宣導之
    內容完全不同，而有受欺騙之感覺，對原告不滿及誤解，乃
    向海外之親友、華教學校訴苦，並投訴於教育部僑務委員會
    ，原告多年辛苦致力於建教合作教育所累積於民間及官方之
    良好校譽及信用，因被告違約而受到損害，致原告往後推動
    海外招生工作，勢必需用更多的人力、物力，此部分之損害
    原告自應賠償500,000 元予原告。為此，以起訴狀代解除之
    意思表示解除系爭建教合作案契約，並基於債務不履行法律
    關係，聲明請求：(一)被告應給付原告新台幣3,317,502 元，
    及自民國94年12月5 日起至清償日止，按年息5%計算之利息
    ；(二)願供擔保請准宣告假執行。
二、被告則以：因被告與原告簽訂系爭建教合作案契約後引發公
    司內部工會反對，並極力抗爭，被告無法化解，以致無法依
    約履行系爭建教合作案契約所約定之訓練義務。惟被告為避
    免技術生至原告處報到後無處訓練之窘境，已積極邀集可能
    接替之廠商與原告共同開會研商，以解決訓練工作地點之問
    題，嗣因訴外人中國造船股份有限公司並無工會抗爭，且與
    被告同為國營事業，與被告溝通管道順暢，其亦同意出面承
    擔系爭建教合作案契約所約定之義務內容安排來台技術生至
    該公司進行實習訓練，原告當時對此由訴外人中國造船股份
    有限公司承接系爭建教合作案契約，亦完全表示同意，並與
    訴外人中國造船股份有限公司簽訂契約，是被告所應負擔之
    義務既已經原告與訴外人中國造船股份有限公司約定改由訴
    外人中國造船股份有限公司負擔，被告即已脫離系爭建教合
    作案契約之債務關係，原告自不得再依原約定內容請求被告
    應負履行責任。又本於系爭建教合作案契約由建教合作機構
    發給津貼之對象，係技術生本人，與原告無關，縱有津貼差
    額損失，亦當由受損失之技術生主張權利，原告所主張受有
    津貼損失，亦屬無據。又法人之名譽權受到損害時，並無精
    神痛苦可言，自不得請求精神慰撫金，且原告係學校單位，
    無論其法定宗旨或自身設定之辦學理念，應不包含交易買賣
    之「商業行為」，是原告應無所謂「商譽」、「信用權」、
    「營業信用」之損失可言，其主張因被告之不履約而受有此
    部分之損害，應無理由等語資為抗辯，並聲明：(一)駁回原告
    之訴及假執行之聲請；(二)如受不利判決請准提供擔保免假執
    行。
三、兩造爭執及不爭執之事項
（一）不爭執事項：
   1、被告於94年5 月16日以翔發字第09400079號函單方面表示
      與原告解除系爭契約。
   2、原告曾於94年5 月18日以中山實字第094 號函予被告謂：
      「貴公司受工會之反制處境，本校可諒解，因此接獲訊息
      後，亦積極安排其它可接受之單位，期將傷害降到最低，
      但到目前為止，尚無與本校完成簽約之廠商，本校甚為焦
      急惶恐，倘可順利安排合作廠商，其待遇、工作性質、生
      活條件等亦與貴公司不同，如何說服學生，學生是否接受
      ，又如何處理？如找不到合作接納的廠商，這批學生進來
      又如何安排？此皆為貴我雙方解約後，需面對的解決之課
      題。貴公司周處長曾至本校說明，本校亦感受到貴公司承
      受之壓力，亦同意積極做後續彌補之工作」等語。
   3、原告因被告未履行系爭契約，因對訴外人中國造船股份有
      限公司重行現場評估作業，支出評估費及差旅費用共計15
      ,872 元 。原告為補足原招生簡章內原允諾予各僑生每月
      實習津貼16,500元，除另請訴外人中國造船股份有限公司
      提供每位僑生每月16,000元之津貼給付，其餘500 元均由
      原告負擔損害賠償，其損害賠償總額為594,000 元。
   4、兩造曾於94年5 月3 日就「僑生建教合作案」辦理轉移承
      接說明會，會中曾說明被告因內部阻力過大，勞資多次協
      調無法形成共識，被告幾經衡量採取終止解約之決策，為
      降低衝擊減少雙方損失，仍應慎選具規模之航太協力廠商
      ，說明並協助轉移承接之可能性。且兩造研擬之善後處理
      事宜包括：協調訴外人中國造船股份有限公司取得內部勞
      資共識後整體承接遺留名額；協助訴外人中國造船股份有
      限公司辦理建教合作申請現場評估審議作業；完成被告建
      教合作案契約解約等。
（二）爭執事項：
   1、兩造間之法律關係為何？
   2、被告是否因訴外人中國造船股份有限公司之承接而得不履
      行原所負義務？
   3、原告請求之金額是否合理？
四、本院得心證之理由：
（一）兩造間之法律關係
   1、按稱合夥者，謂二人以上互約出資以經營共同事業之契約
      。前項出資，得為金錢或其他財產權，或以勞務、信用或
      其他利益代之，民法第667 條第1 項定有明文。是合夥人
      的出資種類凡具有一定利益形態皆屬之，原無何限制，又
      合夥的目的在於合夥人經營共同之事業，共同事業之種類
      也並不限於營利為目的，故合夥得以祭祀、宗教、慈善、
      學術、技術及其他各種事業為目的。
   2、本件兩造間所訂立系爭建教合作案契約內容係屬輪調式建
      教合作方式，由原告以其名義至泰國、馬來西亞、越南、
      緬甸等國辦理招生遴選技術生，並研擬相關教學內容及各
      項成績考核、頒發學校畢業證書、協助技術生訓練及其他
      有關學校教育及輔導活動事項；被告則擔任學校之建教合
      作機構，負責技能訓練，並負擔部分訓練期間所需經費及
      成績考核等事宜，此有雙方所訂立輪調式建教合作合約書
      在卷足稽，兩造並不爭執，且該約並送交教育部審查後，
      同意以此方式辦理，有教育部94年2 月1 日部授教字中字
      第094040501938A 號函佐憑，是堪足為據。是系爭建教合
      作案契約係由原告提供其教育機構之功能，可對外招生並
      給予畢業證書，被告則本於其為技術單位之功能，提供技
      術生實習機會及場所，共同以此出資方式完成特定教育之
      事業目的，參照前揭所述，兩造間之法律關係應屬互約出
      資以經營共同事業之合夥法律關係。
（二）被告是否因訴外人中國造船股份有限公司之承接而得不履
      行原所負義務？
   1、依民法第686 條規定：「合夥未定有存續期間，或經訂明
      以合夥人中一人之終身，為其存續期間者，各合夥人得聲
      明退夥，但應於兩個月前通知他合夥人。前項退夥，不得
      於退夥有不利於合夥事務之時期為之。合夥縱定有存續期
      間，如合夥人有非可歸責於自己之重大事由，仍得聲明退
      夥，不受前二項規定之限制」。是定有存續期間的合夥，
      苟合夥人有非可歸責於自己之重大事由，可隨時聲明退夥
      ，不受限於須兩個月前通知，或不得於不利合夥事務之時
      期退夥等限制，又該聲明退夥之性質為合夥契約之終止，
      故只須聲明退夥之意思表示到達他合夥人即生終止一部或
      全部合夥之效力。
   2、兩造間系爭建教合作案契約係屬自94年9 月起至97年6 月
      止定有存續期間之契約，此有原告所提出之「私立中山高
      級工商職業學校九十四學年建教合作計畫書」在卷可參，
      又被告因內部工會抗爭問題而不得已於94年5 月16日單方
      面表示與原告終止並解除系爭契約，有被告翔發字第0940
      00 79 號函、原告94年5 月18日中山實字第094 號函（載
      有「貴公司受工會之反制處境，本校可諒解」等語之）、
      被告台中市產業工會94年3 月22日翔工字第09400090函（
      載有：「建請公司在保障國家資產不致於浪費與虧損的原
      則精神下，即時終止發動機事業處與中山工商僑生建教合
      作案之一切活動，並考量終止本案合約」等語）、被告發
      動機事業部94年4 月1 日第3 屆第2 次臨時勞資會議會議
      紀錄等件附卷足稽，兩造對上開之文書之真正均不爭，且
      參以系爭建教合作案契約所引進被告廠區實習之技術生，
      於實做訓練時，亦屬人力資源，勢將導致被告所屬勞工工
      作機會之減縮，故引起被告所屬勞工之疑忌並發生勞資間
      之糾紛，應屬常情，是上開書證應屬可採，被告係因公司
      勞工問題而非經營上之決策而無法繼續系爭建教合作案契
      約之合夥事務執行，應足認定，是兩造間所定具有存續期
      間之合夥契約被告因有非可歸責於自己之重大事由而無法
      繼續履行其義務，參照前揭規定意旨，被告自無庸受到須
      於兩個月前通知或不得於不利合夥事務之時期退夥等限制
      而得隨時聲明退夥，是系爭建教合作案契約於94年5 月16
      日被告發函予原告表示終止契約時，即生終止之效力。又
      因兩造間所成立之合夥，被告1 人之退夥，剩餘者僅為原
      告1 人，自亦使系爭建教合作案契約之合夥關係於同日全
      部終了，至原告與訴外人中國造船股份有限公司間所成立
      之契約係於94年5 月25日後始由兩造簽訂完成，此有訴外
      人中國造船股份有限公司95年11月8 日船人字第095000
      4295號函在卷足參，兩造亦不爭執，因被告業已聲明退夥
      ，是該事後成立之合夥雖與兩造間系爭建教合作案契約內
      容相同，但已屬另成立之合夥，訴外人中國造船股份有限
      公司並非承接被告之義務。從而，被告係聲明退夥後合夥
      契約之終止而不再負有依約履行之義務。
（三）原告之請求合理否？
   1、按合夥人退夥後，對於其退夥前合夥所負之債務，仍應負
      責，為民法第690 條所明定。查：原告與被告訂立系爭建
      教合作案契約時，被告即允諾技術生來台後在修習建教合
      作班課程時，由被告給付每位技術生每月至少16,500 元
      之實習津貼，原告亦依約載明於招生之簡章中，嗣因訴外
      人中國造船股份有限公司提供每位技術生每月僅16,000
      元之津貼給付，被告復拒絕履行，故未發予每位技術生之
      500 元部分均由原告墊付，以原安排至被告公司處實習而
      現仍在學之技術生有66人，並依每學年需在廠實習6 個月
      ，需3 個學年始能畢業，是每位技術生應得在廠實習18個
      月計算，原告墊付金額共計594,000 元等情，業據原告提
      出本次招生簡章、「私立中山高級工商職業學校九十四學
      年建教合作計畫書」為證，並聲請證人即原告學校老師乙
      ○○於審理中證稱：當時原告學校招募緬甸的學生，簡章
      中有說明是為了要去被告公司，但是後來被告公司表示取
      消建教合作，原告向學生說明沒有辦法去被告公司，所以
      說服他們轉到中船公司。學生反彈很大，主要為要求改善
      薪資，減少工作量，也有學生拒絕去中船公司上班，希望
      原告能夠替他們改回原來的招生簡章去被告公司上班，離
      校29位學生中，有14位到中船公司上班後離開的學生，向
      我表示中船公司給的錢太少，也有反應與簡章的薪資相差
      有落差，所以他們選擇離開。離校有29位學生，目前尚有
      66 位 學生等語；證人即原告派駐至訴外人中國造船股份
      有限公司老師甲○○證述：原告派到訴外人中國造船股份
      有限公司上班的學生第一梯為50位學生，跑掉11位。第二
      梯為33位，跑掉3 位，共跑掉14位。學生的情緒反彈很大
      ，反應被學校騙了，且反應工作性質工作環境差，工作危
      險，他們必須上下工作，薪資為16000 元，環境不是很好
      等語；證人即技術生丙○○證陳：「（你是否知道這一批
      同學走掉多少人？）約29人，其中有人從學校離開，有人
      從中船公司離開，大家在聊天時，約有四、五個同學說中
      船公司上班太辛苦、薪資太低。其他的同學離開原因我就
      不知道」等語，上開證詞均經本院隔離詢問後就有關部分
      招考的學生因實際工作內容與簡章不符、薪資差異而紛紛
      離校，現剩66名學生情節互核無訛，原告對於被告確墊付
      訴外人中國造船股份有限公司未支付津貼500 元亦不爭執
      ，並有原告提出66名技術學生證、來台申請書、生活保證
      書等件足資佐憑，上開證詞及書證內容尚屬有據，均應可
      採信，是原告墊付之津貼計算應以66名技術生為準。依上
      開「私立中山高級工商職業學校九十四學年建教合作計畫
      書」第6 條約定：「自民國94年9 月起至民國97年6 月止
      ，每3 個月輪調一次」，每位技術生每學年需在廠實習6
      個月，迄判決時之95年12月13日，可實習之月數應為7 個
      月【3 （94年間自94年10月起算有3 個月）＋11（95年自
      95 年1月起算迄95年11月止）÷2=7 】，原告實際墊付之
      金額以每位技術生墊付500 元計算，總計應為231,000 元
      （66×500 ×7=231000）。
   2、次查：上開簡章發布時被告尚未退夥乙節，業據原告輔佐
      人丁雪梅於審理中陳稱：「被告公司給原告學校正式的函
      是於5 月16日，當初已經完成招生動作且錄取名單已經快
      要出來了」等語明確，被告亦不爭，此並參以前開簡章所
      載：緬甸、泰國地區申請期限及甄試入學程序之申請時間
      欄為：「民國九十四年（2005年）二月十日至三月八日截
      止」等語堪足為憑，原告之陳明自屬有據，是上開津貼之
      補助應為兩造成立合夥後本於合夥對外即招考的學生所承
      諾應負擔之債務，形式上雖為合夥債務，但因合夥與法人
      不同，故自始係以合夥人之個人財產為擔保，參照前揭規
      定，不因被告退夥而消滅其責任，是上揭原告所墊付之金
      額係代被告所墊支，原告自得本於雙方之內部約定向被告
      請求上開墊付之金額，被告不依約返還原告即屬應債務不
      履行，是原告此部分之請求堪認有據，應予准許，其餘之
      請求金額既未發生，自不應准許。
   3、至原告其餘之請求於被告退夥後原告因而支出評估委員赴
      訴外人中國造船股份有限公司重行現場評估作業之評估費
      及差旅費共15,872元之損害，事屬被告合法聲明退夥後，
      原告另覓合夥人所支出之費用，自不得向被告請求；原告
      所受失去其中10名學生5 學期學費收入之損失計1,662,20
      0 元及請求名譽損失500,000 元，因被告並無債務不履行
      事由，亦無損害賠償責任可言。是原告上開部分之請求尚
      與法有違，均不足採。
五、綜上，原告仍得向被告請求所代付之金額。從而，原告基於
    債務不履行之法律關係，請求被告給付原告231,000 元，及
    自民國94年12月5 日起至清償日止，按年息5%計算之利息，
    尚屬有據，應予准許，其餘之請求，為無理由，應予駁回。
六、本件所命被告給付之金額未逾500,000 元，本院應依職權宣
    告假執行。被告陳明願供擔保，聲請免為假執行，爰酌定相
    當之擔保金額宣告之。原告其餘假執行之聲請，因訴之駁回
    而失所依附，不予准許，應併予駁回。
七、本件事證業已明確，兩造其餘主張陳述、所提之證據及聲請
    調查之證據，經本院審酌後，認均不足以影響
    本判決之結果，均毋庸再予論述，附此敘明。
八、結論：本件原告之訴為一部有理由、一部無理由，應依民事
    訴訟法第79條、第390 條第2 項、第392 條第2 項，判決如
    主文。
中    華    民    國    95    年    12    月    13    日
                  民事第四庭法  官  古振暉
正本係照原本作成。
如不服本判決，應於送達後20日內，向本院提出上訴狀並表明上
訴理由，如於本判決宣示後送達前提起上訴者，應於判決送達後
10日內補提上訴理由書（須附繕本）。
中    華    民    國    95    年    12    月    13    日
                                書記官  陳展榮


司法院資訊處製作；財團法人民間司法改革基金會備份。
